臺灣臺北地方法院民事判決
110年度簡上字第167號
上  訴  人  徐詩喻  

被上訴人    黃明發  
上列當事人間請求返還借款事件，上訴人對於民國110年1月20日
本院臺北簡易庭109年度北簡字第15744號第一審判決提起上訴，
本院於110年11月17日言詞辯論終結，判決如下：
    主  文
原判決關於命上訴人給付超過新臺幣壹拾貳萬元及自民國一０七
年一月一日起算之利息部分，及該部分假執行之宣告，暨訴訟費
用之裁判均廢棄。
上開廢棄部分，被上訴人在第一審之訴及其假執行之聲請均駁回
。
其餘上訴駁回。
第一、二審訴訟費用由上訴人負擔。 
    事實及理由
壹、程序部分：
    按送達於應受送達人之住居所、事務所或營業所行之。但在
    他處會晤應受送達人時，得於會晤處所行之；又送達於住居
    所、事務所或營業所不獲會晤應受送達人者，得將文書付與
    有辨別事理能力之同居人或受僱人。民事訴訟法第136條第1
    項、第137條第1項定有明文。而受公寓大廈管理委員會僱用
    之管理員，其所服勞務包括為公寓大廈住戶接收郵件者，性
    質上可認為係全體住戶之受僱人，由其收受而生送達之效力
    。本件上訴人之戶籍地址係在「臺北市○○○路0段00巷0號9樓
    之8」，有戶籍謄本在卷可憑（見原審卷第21頁），原審按
    該址送達後，業由上址大廈管理員簽收，有送達證書足參（
    見原審卷第17頁、第39頁），核與上訴人於答辯狀上所記載
    之地址亦屬相符（見原審卷第41頁），且上訴人於民國109
    年9月4日調解程序、及同年11月16日言詞辯論期日均親自出
    庭，堪認該址確為上訴人之住所地無訛，是原審就起訴狀繕
    本及開庭通知書等文書以補充送達之方式通知上訴人，於法
    並無不合，上訴人辯稱：原審送達不合法云云，自非可採，
    先予敘明。
貳、實體部分：
一、被上訴人主張：上訴人於106年8月25日為繳納其女兒江OO就
    讀私立華興中小學之學費，向伊借款新臺幣（下同）12萬元
    ，伊於同日將借款匯入江OO之中華郵政00000000000000號帳
    戶，上訴人並簽立借據（下稱系爭借據），約定於106年12
    月31日前清償，借款利息按年息10%計算。惟上訴人屆期並
    未返還借款。爰依消費借貸契約之法律關係，訴請上訴人返
    還上開借款及法定遲延利息等語。並於原審聲明：㈠上訴人
    應給付被上訴人12萬元，及自106年12月31日起至清償日止
    ，按週年利率5%計算之利息；㈡願供擔保，請准宣告假執行
    。　
二、上訴人則以：被上訴人主張兩造間有消費借貸關係存在，固
    提出借據及匯款單為證，然交付金錢之原因多端，是以消費
    借貸除有金錢交付外，尚須本於借貸之意思而為交付，方克
    成立。被上訴人迄今並未提出證據證明兩造有借貸合意，自
    難認被上訴人係基於借貸之意思而交付款項。又伊與被上訴
    人原為共同生活之男女朋友，被上訴人亦自願照顧伊及女兒
    。故被上訴人幫忙繳納伊女兒江OO之學費，符合一般常情。
    另系爭借據係因伊拒絕配合被上訴人所為特殊性癖好之要求
    ，遭被上訴人脅迫而簽立，伊已向被上訴人撤銷該意思表示
    ，兩造間自始未存有借貸關係等語，資為抗辯。
三、本件原審判命上訴人應給付被上訴人12萬元，及自106年12
    月31日起至清償日止，按年息5％計算之利息，並依職權宣告
    假執行及供擔保免為假執行。上訴人不服，提起上訴，並上
    訴聲明：㈠原判決廢棄；㈡被上訴人在第一審之訴駁回。被上
    訴人則答辯聲明：上訴駁回。
四、被上訴人主張上訴人於106年8月25日簽訂借據，向其借款12
    萬元，屆期未返還，請求上訴人返還借款，上訴人則否認與
    被上訴人有借貸關係，並以前揭情詞置辯。是本件之爭點厥
    為：被上訴人基於消費借貸契約之法律關係，請求上訴人給
    付12萬元及自106年12月31日起至清償日止之法定遲延利息
    ，是否有理由？分析如下：
  ㈠按稱消費借貸者，謂當事人一方移轉金錢或其他代替物之所
    有權於他方，而約定他方以種類、品質、數量相同之物返還
    之契約。借用人應於約定期限內，返還與借用物種類、品質
    、數量相同之物，民法第474條第1項、第478條前段分別定
    有明文。被上訴人主張上訴人於106年8月25日為繳納其女兒
    江OO就讀私立華興中小學之學費，向其借款12萬元，被上訴
    人已於同日將借款匯入江OO之帳戶等情，業據提出系爭借據
    及匯款單為證（見原審卷第11頁、第23頁），且上訴人亦不
    否認確有簽立系爭借據及收受款項之事（原審卷第64頁、本
    院卷第78頁）。而觀諸系爭借據上記載：「徐詩喻向黃明發
    借款新臺幣12萬元，並於民國106年8月25日收訖無誤。匯款
    帳號：...，戶名：江OO。茲借用人徐詩喻同意於民國106年
    12月31日前返還前揭款項；借款利息：雙方同意按年利率百
    分之十計算之利息。」等語，足見兩造間確實有成立消費借
    貸之合意，且被上訴人已於同日如數交付借款。上訴人抗辯
    兩造間乃基於贈與關係交付款項云云，自難憑採。
  ㈡次按民法第92條第1 項前段規定，因被詐欺或被脅迫而為意
    思表示者，表意人得撤銷其意思表示。所謂因被脅迫而為意
    思表示，係指因相對人或第三人以不法危害之言語或舉動加
    諸表意人，使其心生恐怖，致為意思表示而言。當事人主張
    其意思表示係因被詐欺或脅迫而為之者，應就其被詐欺或被
    脅迫之事實，負舉證之責任，最高法院95年度台上字第2948
    號裁判要旨參照。上訴人稱係遭被上訴人脅迫始在系爭借據
    上簽名，伊已撤銷所為之意思表示云云，為被上訴人所否認
    （本院卷第120頁），依上說明，應由上訴人就其意思表示
    係遭被上訴人脅迫之利己事實，負舉證責任。查，上訴人同
    意簽立系爭借據之理由，於原審係答辯以：被上訴人若心情
    不好或兩人吵架爭執時就需向被上訴人寫借據。被上訴人連
    哄帶騙，說如果以後上訴人要分手的話，要保留一些證據等
    語（見原審卷第41頁、63頁），及於本院審理中稱：因與上
    訴人吵架或拒絕配合上訴人之特殊性癖好，被上訴人即軟硬
    兼施及連哄帶騙，要求其簽立借據等語（見本院卷第93頁）
    ，並提出LINE通訊軟體對話紀錄為憑（見本院卷第101至109
    頁），然徵之上開對話紀錄雖有提及上訴人配合被上訴人之
    性癖好乙節，惟並未見被上訴人有何脅迫上訴人簽訂系爭借
    據之情事，兩造其餘對話內容亦與系爭借據之簽立無涉。則
    被上訴人究係為何惡害通知，使上訴人心生畏懼，致其意思
    決定自由受壓制而簽立系爭借據，均屬未明，自難遽認系爭
    借據係上訴人受脅迫所簽立。上訴人就此亦復未提出其他相
    當之佐證以實其說，故不足以認定上訴人簽立系爭借據有受
    被上訴人脅迫之情，其進而主張撤銷系爭借據之意思表示，
    於法無據。至上訴人雖聲請通知證人吳定澄到庭作證，惟吳
    定澄並未於上訴人簽立借據時在場，亦據其陳述在卷（見本
    院卷第78頁），是上訴人前開證據調查之聲請，本院認並無
    調查之必要，附此敘明。  
  ㈢末按給付有確定期限者，債務人自期限屆滿時起，負遲延責
    任；遲延之債務，以支付金錢為標的者，債權人得請求依法
    定利率計算之遲延利息。對於利息，無須支付遲延利息；應
    付利息之債務，其利率未經約定，亦無法律可據者，週年利
    率為百分之5 ，民法第229 條第1 項、第233 條第1 項前段
    、第2 項、第203 條分別定有明文。經查，兩造以系爭借據
    約定上訴人清償期為106年12月31日，被上訴人屆期未獲清
    償，其自得請求上訴人就前述12萬元債務，自清償期屆滿之
    翌日即107年1月1日起至清償日止，按年息5 ％計付法定遲延
    利息。至逾此範圍，於法無據，不應准許。
五、綜上所述，被上訴人依消費借貸契約之法律關係，請求上訴
    人給付12萬元，及自107年1月1日起至清償日止，按年息5％
    計算之利息，為有理由，應予准許。逾此範圍之請求，則屬
    無據，不應准許。原審就被上訴人之請求超過上開應准許部
    分，為上訴人敗訴之判決，並依職權為准、免假執行之宣告
    ，自有未洽。上訴人指摘原判決此部分不當，求予廢棄，其
    理由雖未及此，惟原判決此部分違反法律規定既有不當，爰
    將此部分判決廢棄改判如主文第一、二項所示。至上開應准
    許部分，原審判命上訴人給付，並依職權為准、免假執行之
    宣告，核無違誤，上訴意旨，就此部分仍執陳詞，指摘原判
    決不當，求予廢棄，為無理由，應駁回其上訴。又被上訴人
    請求利息敗訴部分於訴訟費用之支出並無影響，爰命由上訴
    人負擔訴訟費用之全部。
六、本件事證已臻明確，兩造其餘之攻擊或防禦方法及所舉證據
    ，經本院斟酌後，認為均不足以影響本判決之結果，爰不逐
    一論列，附此敘明。
七、據上論結，本件上訴為一部有理由，一部無理由，依民事訴
    訟法436 條之1 第3 項、第450 條、第449 條第1 項、第79
    條，判決如主文。
中　　華　　民　　國　　110 　年　　12　　月　　8 　　日
                  民事第一庭  審判長法  官  賴錦華
　　　　　　　　　
　　　　　　　　　                  法  官  李桂英
　　　　　　　　　
　　　　　　　　　                  法　官　吳佳薇
以上正本係照原本作成。
本判決不得上訴。
中　　華　　民　　國　　110 　年　　12　　月　　8 　　日
                                    書記官  陳弘毅